ACORDAO-COMPLETO-2587660

ACÓRDÃO 3574/2023 ATA 15/2023 - SEGUNDA CÂMARA

VISTOS, relatados e discutidos estes autos de tomada de contas especial instaurada pela Secretaria Especial dos Esportes, em desfavor de Noemia da Conceição Neta Ramos Barra e da Associação Comunitária de Saúde, em razão da não comprovação da regular aplicação dos recursos repassados pela União, por meio do Convênio 298/2005;
ACORDAM os Ministros do Tribunal de Contas da União, reunidos em Sessão da 2ª Câmara, ante as razões expostas pelo Relator, em:
9.1. arquivar os presentes autos, com base no art. 11 da Resolução TCU-344/2022, tendo em vista a ocorrência da prescrição intercorrente.
9.2. notificar o Ministério do Esporte e os responsáveis da presente decisão.

Tomada de contas especial instaurada pela Secretaria Especial dos Esportes, em razão da não comprovação da regular aplicação dos recursos repassados pela União, por meio de convênio que tinha por objeto a implantação de 25 Núcleos de Esporte do Programa Segundo Tempo, no Distrito Federal.

Segunda Câmara

Secretaria Especial do Esporte (extinto).

3. Responsáveis: Associação Comunitária de Saúde (01.635.051/0001-52); Noemia da Conceição Neta Ramos Barra (XXX.429.491-XX).

13.1. Ministros presentes: Aroldo Cedraz (na Presidência) e Vital do Rêgo (Relator).
13.2. Ministro-Substituto convocado: Marcos Bemquerer Costa.

VITAL DO RÊGO

Cuidam os autos de tomada de contas especial instaurada pela Secretaria Especial dos Esportes em desfavor de Noemia da Conceição Neta Ramos Barra e da Associação Comunitária de Saúde, em razão da não comprovação da regular aplicação dos recursos repassados pela União, por meio do Convênio 298/2005 (peça 22) , que tinha por objeto a implantação de 25 Núcleos de Esporte do Programa Segundo Tempo, para o atendimento de 5.000 crianças e adolescentes, matriculadas no ensino fundamental e médio da rede pública de ensino, no Distrito Federal.
2.	Adoto como partes deste relatório a instrução elaborada pelo auditor da então Secretaria de Controle Externo de Tomada de Contas Especial (Secex-TCE) , a qual contou com a anuência dos dirigentes da área, assim como o Parecer do Ministério Público junto ao TCU (MPTCU) , os quais transcrevo a seguir, com ajustes de forma apenas (peças 226 a 230) :
HISTÓRICO
Como já abordado na instrução anterior, em 18/5/2020, o Convênio 298/2005 foi firmado no valor de R$ 1.448.000,00, sendo R$ 1.215.000,00 à conta do concedente, e R$ 233.000,00 referentes à contrapartida do convenente, tendo tido vigência de 29/12/2005 a 23/5/2007, com prazo para apresentação da prestação de contas até 22/7/2007. Os repasses efetivos da União totalizaram R$ 1.215.000,00 (peças 24 e 25) .
O fundamento para a instauração da Tomada de Contas Especial, conforme consignado na matriz de responsabilização elaborada pelo tomador de contas, foi a constatação da seguinte irregularidade:
Ausência parcial de documentação de prestação de contas dos recursos federais repassados ao ASSOCIACAO COMUNITARIA DE SAUDE, no âmbito do convênio descrito como "IMPLANTACAO DO PROGRAMA SEGUNDO TEMPO".
Foi comentado que os responsáveis arrolados na fase interna foram devidamente comunicados e, diante da ausência de justificativas suficientes para elidir a irregularidade e da não devolução dos recursos, instaurou-se a tomada de contas especial. No relatório (peça 149) , o tomador de contas concluiu que o prejuízo importaria no valor original de R$ 1.215.000,00, imputando-se a responsabilidade à Sra. Noemia da Conceição Neta Ramos Barra, Presidente da entidade, na condição de gestora dos recursos, e à Associação Comunitária de Saúde, na condição de convenente. A sequência foi dada aos órgãos superiores, tendo a CGU emitido seu relatório de auditoria em concordância ao do tomador de contas (peça 151) , bem como o parecer do dirigente do órgão de controle interno ter concluído pela sua irregularidade (peças 152-153) . Por fim, o ministro responsável pela área atestou ter tomado conhecimento das conclusões alcançadas na fase interna do processo, manifestando-se pela irregularidade das contas, encaminhando-o ao TCU (peça 154) .
Foram analisados os pressupostos de procedibilidade da IN/TCU 71/2012, tendo verificado não ter havido o sido verificado o transcurso de mais de dez anos desde o fato gerador sem que tivesse havido a notificação dos responsáveis pela autoridade administrativa federal competente (art. 6º, inciso II, c/c art. 19, da IN/TCU 71/2012, modificada pela IN/TCU 76/2016) , uma vez que o fato gerador da irregularidade sancionada ocorreu ao longo do exercício de 2006, e os responsáveis foram devidamente notificados sobre as irregularidades (peças 90-91 e 92-93) . Verificou-se igualmente que o valor atualizado do débito apurado (sem juros) , em 1º/1/2017, era de R$ 2.257.843,70, portanto, superior ao limite mínimo de R$ 100.000,00, na forma estabelecida conforme os arts. 6º, inciso I, e 19, da IN/TCU 71/2012, modificada pela IN/TCU 76/2016. Informou-se, ainda, que não foi encontrado débito imputável aos responsáveis em outros processos no Tribunal, sendo a TCE considerada devidamente constituída e em condição de ser instruída.
No exame técnico realizado na instrução anterior (peça 158) , verificou-se que Noemia da Conceição Neta Ramos Barra era a pessoa responsável pela gestão e execução dos recursos federais recebidos por meio do Convênio 298/2005, tendo como convenente a Associação Comunitária de Saúde, igualmente responsável de acordo com a Súmula TCU 286. Verificou-se que no caso em exame, ocorreu a prescrição da pretensão punitiva, haja vista a irregularidade ter ocorrido no exercício de 2006 e até mesmo se considerar o prazo final para apresentação da prestação de contas (22/7/2007) , o ato de ordenação de citação somente ocorreu em 6/7/2021 (peça 160) .
Nesse contexto, foi feita proposta de citação, nos seguintes termos:
realizar a citação, com fundamento nos arts. 10, § 1º, e 12, incisos I e II, da Lei 8.443/1992, c/c o art. 202, incisos I e II, do RI/TCU, para que, no prazo de quinze dias, os responsáveis abaixo indicados, em decorrência das condutas praticadas, apresentem alegações de defesa e/ou recolham, aos cofres especificados, as quantias abaixo indicadas, atualizadas monetariamente a partir das respectivas datas até o efetivo recolhimento, abatendo-se, na oportunidade, a quantia eventualmente ressarcida, na forma da legislação em vigor, que gerou a irregularidade demonstrada a seguir:
Débito relacionado à responsável Noemia da Conceição Neta Ramos Barra (CPF XXX.429.491-XX) , Presidente da entidade, na condição de gestora dos recursos, em solidariedade com Associação Comunitária de Saúde (CNPJ 01.635.051/000152) .
Irregularidade: não comprovação da execução física e financeira do objeto do Convênio 298/2005.
Evidências da irregularidade: documentos técnicos presentes nas peças 78 e 84.
Normas infringidas: art. 37, caput, c/c o art. 70, parágrafo único, da Constituição Federal de 1988; art. 93, do Decreto-lei 200/1967; art. 22 e 28, da Instrução Normativa STN 1/1997; e Cláusula Segunda, inciso II, alíneas "a" e "n", e Cláusula Décima, do Termo do Convênio 298/2005.
Cofre credor: Tesouro Nacional.
	Data de ocorrência
	Valor histórico (R$) 

	27/1/2006
	243.000,00

	24/8/2006
	972.000,00

Valor atualizado do débito (sem juros) , em 5/7/2021: R$ 2.713.460,20
Conduta: não comprovar a execução física dos itens previstos no plano de trabalho do Convênio 298/2005, e não comprovar a execução financeira do ajuste, mediante documentação comprobatória adequada, o que impediu estabelecer o nexo de causalidade entre os recursos transferidos e as despesas efetuadas.
Nexo de causalidade: a não apresentação de documentos que comprovem a execução física e financeira dos itens previstos no plano de trabalho resultou na presunção de dano ao erário, em afronta ao art. 37, caput, c/c o art. 70, parágrafo único, da Constituição Federal de 1988; art. 93, do Decreto-lei 200/1967; art. 22 e 28, da Instrução Normativa STN 1/1997; e Cláusula Segunda, inciso II, alíneas "a" e "n", e Cláusula Décima, do Termo do Convênio 298/2005.
Culpabilidade: não há excludentes de ilicitude, de culpabilidade e de punibilidade; é razoável supor que a responsável e que o administrador responsável pela pessoa jurídica tinham consciência da ilicitude de suas condutas; era exigível conduta diversa da praticada, qual seja, comprovar, por meio de documentos adequados, a efetiva execução física e financeira de todos os itens previstos no plano de trabalho.
Após pronunciamentos favoráveis da Subunidade e Unidade (peças 159-160) , bem como autorização proferida pelo Ministro-Substituto André de Carvalho (peça 161) , foram enviados os ofícios de citação 37947 e 37948/2021-Seproc (peças 164-165) , com as devidas ciências às peças 166 e 189. Foi apresentada resposta às peças 172 a 224.
Alegações de defesa apresentadas pelos responsáveis em conjunto (peças 172 a 224) 
Primeiramente, os responsáveis alegam que o processo originalmente continha uma quantidade maior de páginas do que as apresentadas. Alegam que a falta de documentos que deveriam ter seguido com a TCE prejudicou a análise e as conclusão da CGU e TCU.  Diante disso, trazem aos autos seis protocolos distintos de forma a trazer documentos que, segundo eles, não constam do processo, representando uma diferença de quase 5.291 páginas (peça 172, p. 2) .
Os responsáveis versam sobre o teor do convênio celebrado, relatando que a primeira parcela de R$ 243.000,00 foi liberada em 27/1/2006 e com o projeto em curso, em 24/7/2006, o Ministério do Esporte elaborou o Relatório Técnico de Visita, que, segundo eles, foi a primeira e única rodada de visitas, com conclusão positiva por parte do Ministério do Esporte, pela liberação da segunda parcela dos recursos financeiros, conforme demonstrado à peça 172, p. 4, constando, inclusive, fotos registradas pelo próprio Ministério do Esporte. Em razão das conclusões da visita, foi liberada a segunda e última parcela de R$ 972.000,00 em 24/8/2006.
Em 2/3/2007, a Associação apresentou a prestação de contas, com relações de pagamentos efetuados, extratos bancários, comprovantes, recibos, listas de presenças dos alunos, calendário de atividades com fotos, dentre outros (peça 172, p. 6) . Os responsáveis afirmam que em 16/3/2010, foi feito o Parecer de Avaliação do Aspecto Técnico 077/2010 da Secretaria Nacional de Esporte Educacional, com conclusões acerca do projeto, evidenciando que a proporção de presença dos alunos, conforme constatada na visita in loco, foi de 74,40% e as listas de frequência em 98,83%. Diante disso, argumentam que a conclusão foi pela reprovação da execução física e o não atingimento de objetivos do convênio, mesmo atingida parcialmente a meta de alunos, sem ter sido feita a análise financeira e contábil do objeto, tendo sido enviado ofício à Associação, em 30/4/2010, informando a reprovação de contas e a GRU para devolução integral do valor do convênio (peça 172, p. 7) .
 Os responsáveis discorrem sobre o atraso da Administração em analisar os documentos financeiros, tendo salientado que em 26/11/2010, foi juntada nova prestação de contas e não considerada. Com isso, em 25/11/2013, sobrevém o Parecer de Reanálise do Aspecto Técnico 017/2013, cuja conclusão foi por manter a reprovação da execução física e não atingimento do objetivo do convênio, devendo ser realizada a análise financeira e contábil. Argumentam que mais uma vez, sem avaliação financeira, advém o ofício 656/2013 para a Associação, informando reprovação das contas com a GRU para devolução integral do convênio (peça 172, p. 8) .
Em resposta, a Associação alega, em suma, que na visita do Ministério em julho de 2006 os preços foram considerados compatíveis com as despesas e o cumprimento de metas, razão pela qual o benefício social das atividades não poderia ser desconsiderado junto com as despesas, coerentes com o que foi realizado; e os objetivos do convênio foram atingidos, o que poderia ser ainda confirmado, além de todos os documentos, também pelos depoimentos de testemunhas juntados na oportunidade. Além disso, que o Ministério registrou suas visitas em 1 (um) turno para cada local e estimou que, considerando outros turnos, estimava frequência em 3.000 alunos, o que derrubava a argumentação de 17% de frequência em seu Parecer de Reanálise do Aspecto Técnico 017/2013 e evidenciava que não poderia haver enriquecimento sem causa, com a reprovação total das contas (peça 172, p. 9) .
Em 30/3/2015, os responsáveis informam que sobrevém o Parecer Técnico de Reavaliação do Objeto 6/2015, com mudanças nas conclusões anteriores, evidenciando, principalmente que houve uma nova avaliação do percentual de frequência, elevando-o de 17% para 49% de presentes e esse percentual foi colocado em média com os 17%, chegando a uma nova marca de 33% de alcance. A conclusão alcançada foi a de que seria mantida a reprovação da execução física e não atingimento dos objetivos do convênio e que deveria haver uma análise financeira e contábil. Em 15/4/2015, é emitido o Parecer Financeiro 20/2015 com as seguintes conclusões: tendo em vista a reprovação no aspecto técnico caberia também a reprovação sob o aspecto financeiro, sem detalhamento de contas ou motivação, chegando ao seu conhecimento o ofício 223/2015 com a cobrança por GRU no valor de R$ 3.320.059,73, referente à devolução integral do convênio, com atualização (peça 172, p. 9) .
A Associação peticionou novamente, apresentando algumas considerações sobre a opinião exarada nos pareceres, sobretudo que a alegação de presença de 33% não foi baseada nos dados de frequência, mas em parcial de uma visita inicial em um só turno e nem em todos os núcleos e que estava sendo reiterado o pleito de análise dos depoimentos de testemunhas e ampliada a oitiva das testemunhas para participantes da comunidade, comerciantes (documentos contábeis entregues) , integrantes do Ministério do Esporte, parceiros do Corpo de Bombeiros do Distrito Federal, entre outros (peça 172, p. 10) .
Mais à frente, em 20/10/2016, os responsáveis mencionam a elaboração do Parecer Técnico de Reavaliação do Alcance do Objeto 9/2016, com as seguintes conclusões:
Do Período de execução - teriam sido executados 6 meses, faltando mais 4 meses, em cumprimento parcial (não considerou a prorrogação) ;
Dos Recursos - não comprovação de depósito mensal de contrapartida;
Da implementação dos Núcleos - núcleos parcialmente implementados, em conformidade com as diretrizes que norteavam a parceria;
Dos Beneficiados - levando-se em consideração o Relatório Técnico de Vistoria, de julho de 2006, o percentual daquele deveria se elevar para 25% e o obtido pelas listas de presença chegando a 75% de frequência, de modo que em uma média dos dois se chegaria a participação de 50% da meta de atendimento pactuada, em cumprimento parcial (não explica porque essa fórmula subjetiva de média utilizada, que prejudica a validade das listas dos alunos) ;
Atividades esportivas/complementares - a Convenente ofereceu as atividades em conformidade com as Diretrizes do Programa;
Dos Recursos Humanos - considerada cumprida parcialmente;
Do Reforço Alimentar - cumprida parcialmente;
Dos Materiais Esportivos e Uniforme - cumprida integralmente
Dos Materiais Suplementares - cumprido parcialmente.
Diante das conclusões, os responsáveis afirmam que foi revogado o Parecer Técnico de Reavaliação do Cumprimento do Objeto 6/2015 e concluindo pela aprovação parcial da execução física, com atendimento parcial dos objetivos do convênio, considerando que o projeto foi implantado na maioria dos núcleos, sendo registrado no Parecer que, pelas listas a frequência seria de 75%, concluindo posteriormente pela média de 50%, sem saber o motivo desse cálculo.  Ao final do parecer, alega que consta menção à necessidade de análise financeira e contábil, que até 2015 não havia sido feita. Daí, informam que sobrevém a Nota Técnica 067/2017, em 23/3/2017, no sentido de que haja a regularização de impropriedades pela Associação, com o recolhimento de R$ 54.528,70 em valores glosados de material complementar (peça 172, p. 10) .
Os responsáveis alegam que recebidos os autos em forma eletrônica, a Associação verificou que lá constavam o arquivo original com contatos dos responsáveis pelos núcleos, indicando que testemunhas poderiam ter sido ouvidas, além de constar o controle completo de frequência dos alunos, prova, segundo eles, elaborada pelo próprio Ministério e que acabou sendo desconsiderada, mesmo quando dela se constatam presenças elevadas de mais de 60%, 70%, 80% e 90% dos alunos nos núcleos. Mencionam que na Nota Técnica 38/2017, que acabou sendo uma análise financeira, foram reprovados todos os recibos de despesas, porque seriam admitidas apenas notas fiscais; reprova despesas de pessoal, por inconsistência de algumas assinaturas e por não ter havido recolhimento de encargos trabalhistas. Mas os responsáveis defendem que havia prazo de 60 dias para que o Ministério, ainda em março de 2007, analisasse a prestação de contas e requeresse o que julgasse necessário e desconsidera que a legislação prevê não apenas notas fiscais, mas recibos para prestação de contas, além do que a execução, com o pessoal contratado, se prova por documentos e resultados com o conjunto de outras provas (peça 172, p. 11) .
Em resposta ao ofício enviado à Associação exigindo a regularização tratada na nota técnica, ela alerta o longo lapso de tempo que impossibilitava a ampla defesa e o contraditório com novas provas e que não poderia haver a anulação dissimulada dos atos conclusivos dos agentes do Ministério já praticados ao longo do processo. Embora a Associação tenha apresentado representação à autoridade superior sobre as falhas procedimentais, a Coordenação Geral de Prestação de Contas, em 11/4/2018, endossou o parecer alegando que não havia nada de novo a analisar, com a cobrança integral. A Associação apresentou resposta, em 11/5/2018, trazendo provas sobre as dúvidas suscitadas bem como reiterando o pedido de oitiva de 6 testemunhas. Por meio do Parecer 13/2018, o Ministério reitera seus argumentos e por meio do Despacho 239/2018, a Diretoria de Gestão Interna manda inscrever a dívida no SIAFI e instaura a TCE, com o valor de R$ 4.074.922,46. Diante disso, a Associação apresentou declarações confirmando o fornecimento dos lanches, bem como declarações e questionários, com firma reconhecida, de pessoas que estiveram participando das atividades e podiam confirmar os resultados obtidos, ressaltando-se que isso foi feito porque o Ministério ignorou todos os pedidos de provas durante todo o curso do processo, segundo os responsáveis (peça 172, p. 11-12) .
Na sequência dos fatos, a Associação apresentou nova representação e a Coordenação Geral de Prestação de Contas, em 26/6/2018, por meio do ofício 265/2018 se posicionou no sentido de que não havia o que revisar sobre o assunto das creches que forneceram os lanches ao projeto, não se pronunciou sobre os pedidos reiterados de oitiva de testemunhas, inclusive dos servidores do Ministério do Esporte que visitaram os núcleos das atividades com as crianças e, ainda, acabou descumprindo o dever de encaminhar essa decisão à revisão por autoridade superior, como determina o artigo 109, § 4º, da Lei nº 8.666/93 (peça 172, p. 12) .
Da tramitação na CGU e da instrução inicial do TCU
Os responsáveis fazem uma síntese das conclusões exaradas pela CGU e TCU, já disponíveis nos autos.
Da preliminar de prescrição
Os responsáveis alegam que não se pode reconhecer a prescrição tão somente no aspecto de multa porque o STF analisou a prescrição no julgamento do Tema 897 de Repercussão Geral, no sentido de que são imprescritíveis ações de ressarcimento fundadas apenas na prática de ato de improbidade administrativa doloso tipificado pela Lei nº 8.429/92, o que implica em notar que prescreve a pretensão de ressarcimento ao Erário em relação a todos os demais atos não dolosos, como já havia decidido o STF por meio do Tema 666 de Repercussão Geral. Em 2020, o STF enfrentou o Tema 899 de Repercussão Geral, cujo objeto era a prescrição da pretensão de ressarcimento a erário fundada em decisão de tribunal de contas. No julgamento, concluiu-se que a imprescritibilidade reconhecida no Tema 897 em relação a atos de improbidade dolosos não se aplica aos julgamentos dos tribunais de contas, já que os processos de tomada de contas especial não perquirem a existência de dolo, limitando-se à análise técnica das contas. Assim, concluem que seria prescritível a pretensão de ressarcimento ao erário fundada em decisão do TCU (peça 172, p. 16) .
Em relação ao prazo prescricional, alegam que o STF, no julgamento do Tema 899, definiu que deve ser aplicado o prazo quinquenal da Lei de Execução Fiscal (Lei nº 6.830/80) à pretensão de ressarcimento ao erário em face de agentes públicos, não 10 (dez) anos, do artigo 205 do Código Civil. Cita decisão de agosto de 2021 do STF e anexada aos autos, mantendo-se tal decisão. Por isso, defendem que deve ser reconhecida a prescrição como um todo, com arquivamento da TCE (peça 172, p. 17) .
Os responsáveis defendem a nulidade prévia na tramitação do processo, quando da migração de autos físicos para o formato eletrônico quando o processo original continha 3.198 páginas e entre o Ministério do Esporte e a CGU com 1.474 páginas. Alegam, com isso, que a ampla defesa e o contraditório dependeriam de instrução com conclusões considerando o conteúdo integral da prestação e contas do convênio, o que não ocorreu, pois no caso concreto, segundo eles, mais da metade das páginas nem mesmo passou pela CGU e TCU (peça 172, p. 17) .
Para eles, isso implica em considerar que houve uma sequência de posições com um vício original que compromete as conclusões seguintes do processo e o único modo de corrigir seria considerar o que realmente estava no processo, analisar as provas e reabrir oportunidade de manifestação de defesa após essa análise inicial compreendendo todo o conjunto de documentos, pois suprimidas, por exemplo, documentações diversas da prestação e contas, inclusive, listas de presenças dos alunos que estiveram nas atividades do projeto Segundo Tempo, mais as respectivas planilhas de presenças contabilizadas pelo próprio Ministério do Esporte, que acabaram desconsideradas. Diante disso, argumentam que a citação estaria prejudicada, porque dependida da admissibilidade inicial de um processo que tivesse chegado completo ao TCU (peça 172, p. 18) .
Portanto, os responsáveis pedem que seja reconhecida também essa outra preliminar, mas em conjunto com a preliminar de prescrição, pois a essa altura, até mesmo para reavaliar e abrir novo prazo de defesa inicial, após nova análise de admissibilidade, que precisaria ser realizada, até isso já encontra óbice no aspecto da prescrição.
Quanto ao mérito, a condenação de 100% de devolução dos recursos do convênio não se compatibiliza com as regras legais, em face dos princípios da proporcionalidade e da razoabilidade, pois não foram considerados os resultados atestado em relatório de visita do próprio Ministério e em pareceres emitidos, atestado que a presença teria sido de 50%, 75% até chegar a 98% a depender dos núcleos, conforme listas de presenças que também estavam de posse do Ministério no processo de origem e não foram consideradas, além do planilhamento geral elaborado pelo próprio Ministério compilando os dados (peça 172, p. 18) .
Diante do exposto, consideram que a TCE se mostra genérica e sem requisitos de desenvolvimento regular para suas constituição e desenvolvimento, haja vista não poder haver responsabilidade por trabalhos entregues e não se pode presumir dano com imputações generalistas e sem considerar as provas, seguindo sem proporcionalidade e razoabilidade, sem a verdade real e ainda individualização de situações e provas que são contundentes nos autos, o que seria eliminar até mesmo garantias constitucionais de ampla defesa e de contraditório (peça 172, p. 19) .
Segundo os responsáveis, havia "entendimento pela reprovação (PARCIAL) da prestação de contas", mas houve encaminhamento da tomada de contas ao TCU sem considerar a Lei nº 9.784/99, sem contraditório, sem ampla defesa, inclusive de testemunhas que se pediu para que fossem ouvidas e de consideração do conjunto de provas do que foi executado, com a ciência de que afirmam não execução "integralmente", mas ainda assim exigiram devolução total, ou seja, em enriquecimento sem causa. Em face da segurança jurídica, do artigo 2º da Lei nº 9.784/99, a Administração não poderia ter análises com conclusões diferentes sobre o mesmo convênio e também não poderia retroceder e desconsiderar várias opiniões técnicas já documentadas nos autos por agentes públicos no curso do processo e que possuem fé pública, sobretudo o Relatório Técnico de Visita, de 24/7/2006, com conclusão de liberação da segunda parcela dos recursos financeiros, tendo em vista a boa execução do convênio (peça 172, p. 21) .
Os responsáveis apresentam o mapa geral dos responsáveis por todos os núcleos do projeto e as planilhas de totalização de presenças, elaboradas pelo próprio Ministério, conforme constam da peça 172, p. 25. A seu ver, portanto, não se pode forçar tomada de contas e 100% de devolução de algo que foi efetivamente, concretizado, por todo um conjunto de provas que se interligam. Além disso, não foi considerado que o Ministério informou que atrasou 30 dias na liberação da primeira parcela e 206 dias na segunda, apostilando a vigência do convênio, prorrogação até 23 de maio de 2007 e que, em 2/3/2007 foi apresentada a prestação de contas com relações de pagamentos efetuados, extratos bancários, comprovantes, recibos, listas de presenças dos alunos, calendários das atividades, com fotos, havendo a condenação de devolução de 100%, sem respeito pelos princípios de razoabilidade e da proporcionalidade, do artigo 2º da Lei nº 9.784/99 e ainda violando a regra que trata do enriquecimento sem causa, do artigo 884 do Código Civil (peça 172, p. 25-26) .
Sobre as normas de convênio da época, os responsáveis alegam que não foram consideradas, haja vista a IN 1/97 vigente na época, estabelecia em seu artigo 30, que não apenas notas fiscais, mas também outros documentos comprobatórios, como recibos, poderiam ser admitidos em prestações de contas (similar à Cláusula Décima parágrafo único do termo de convênio) e demais aspectos legais relacionados.
Eles alegam que, como o Ministério postergou a análise da prestação de contas por 10 (dez) anos, quando havia no termo de convênio 60 (sessenta) dias, pelo menos para análise inicial, isso causou uma manobra e burla aos prazos legais, violando garantia fundamental da razoável duração do processo, do artigo 5º, inciso LXXVIII, da Constituição Federal, de modo que depois a entidade não tinha mais acesso a documentos, empresas e pessoas para adequados esclarecimentos depois de mais de 10 (dez) anos, o que prejudicou a ampla defesa e o contraditório no processo administrativo, não podendo a administração, com isso, desacreditar todo o conjunto de provas dos autos e rejeitar os pedidos de algumas provas possíveis, como a testemunhal (peça 172, p. 38) . Evidenciam que, pelo Tema 889-STF, após cinco anos já se consideraria inviável a atuação do TCU em TCE pela prescrição (peça 172, p. 38) .
Das análises do TCU sobre o mesmo projeto "Segundo Tempo"
As responsáveis enumeram as principais decisões do TCU sobre o projeto referido, conforme Acórdãos 2473/2019-1ªC, de 19/3/2019, 2283/2019-1ª C, de 12/3/2019, 9388/2017-2ª, de 17/10/2017, 5364/2016-1ª C, de 16/8/20162765/2016-2ª C, de 12/7/2016, que, segundo eles, as situações lá descritas são do mesmo projeto e que precisam ser consideradas de forma a manter a coerência de entendimentos da Corte e a segurança jurídica entre os casos julgados (peça 172, p. 40) .
Por isso, pedem que sejam acolhidas as preliminares de prescrição em cinco anos, conforme Tema 899 do STF e de falhas de instrução haja vista estarem ausentes várias páginas no processo, a demandar nova instrução e nova citação para reabertura de defesa após saneamento, mas havendo obstáculo anterior que é a prescrição a prejudicar o processo como um todo.
No mérito que sejam aceitas as argumentações apresentadas de que o processo teve a desconsideração de enorme conjunto probatório de elaboração e conhecimento do próprio Ministério do Esporte, o que não poderia ocorrer, por suprimir ampla defesa, contraditório e outras garantias, e considere as questões de quebra de formalidades, como não decisão de representação por autoridade superior sobre as provas na origem, falha de decisão sobre testemunhas, bem como inadmissível tomada de contas genérica e abstrata que descumpre requisitos de apuração e quantificação, pois já se sabe que o Ministério apurou as presenças de 50%, 77%, e até 98% dos alunos no projeto, não se podendo negar que os objetivos do convênio foram atingidos as explicações sobre os usos dos recursos e a contrapartida foram apresentadas, comprovando por todo o conjunto de provas que constam da prestação de contas e as produzidas pelo próprio Ministério, que atestam que tudo foi executado, não havendo que se insistir em devolução de valores.
Por conseguinte, pedem que seja arquivado o processo com base nas preliminares e/ou pelas tantas razões de mérito, expostas ao longo da defesa e destacadas algumas nos tópicos acima, julgando as contas das defendentes regulares, porque o projeto tratado no convênio atingiu os seus objetivos, ou caso se insista em adentrar em dados e números, que se considere as provas e o tempo decorrido com os efeitos de impossibilidade de mudar o que já está documentado, então, em último caso, que as contas sejam julgadas iliquidáveis, já que não pode prosseguir tomada de contas genérica e abstrata, como a presente e pelo fato de que já se distanciam 15 anos dos fatos de origem.
Análise
Da prescrição da pretensão sancionatória e ressarcitória
37.	Quanto à prescrição da pretensão sancionatória, importante mencionar trecho do voto do Ministro Aroldo Cedraz do Acórdão 10876-2020-TCU-2ª C, que abordou o seguinte entendimento sobre esse ponto (peça 67, p. 2) :
15.	Em relação à questão da prescrição, a despeito dos diversos julgados e fundamentos apresentados pelo embargante, no que diz respeito à pretensão punitiva desta Corte de Contas, vale lembrar que, nos termos do ainda vigente Acórdão 1.441/2016-Plenário (Relator Ministro Benjamin Zymler) , que pacificou o entendimento deste Tribunal sobre esta matéria, a pretensão punitiva do Tribunal de Contas da União subordina-se ao prazo geral de prescrição indicado no art. 205 do Código Civil (dez anos) e sua contagem inicia-se a partir da data de ocorrência da irregularidade sancionada e é interrompida pelo ato que ordenar a citação, a audiência ou oitiva da parte, de modo que a nova instrução a ser realizada neste processo verificará eventual prescrição considerando-se o prazo segundo o entendimento atual deste Tribunal.
38.	Diante disso, tendo em vista que as datas de ocorrência do débito foram ao longo de 2006, a apresentação da prestação de contas ocorreu em 2/3/2007 e o ato de ordenação de citação em 7/7/2021 (peça 160) , observa-se ter ocorrido prescrição para fins de pretensão sancionatória.
39.	Quanto à prescrição para o ressarcimento ao erário, segue trecho do voto do Ministro Relator, por meio do qual é demonstrado o entendimento então vigente do TCU nesse sentido (peça 67, p. 2-3) :
16. Quanto à prescrição para o ressarcimento ao Erário, importa reafirmar, nesta oportunidade, que a jurisprudência desta Corte de Contas ainda é pacífica no sentido de que as ações de ressarcimento movidas pelo Estado contra os agentes causadores de danos ao Erário são imprescritíveis, nos termos do art. 37, § 5º, da Constituição Federal, da Súmula TCU 282 e de farta jurisprudência do Tribunal. 17. Não é do desconhecimento deste Tribunal que, na sessão virtual encerrada no dia 17/04/2020, o Plenário do Supremo Tribunal Federal, ao apreciar o Recurso Extraordinário 636.886, decidiu, em repercussão geral, com 7 votos favoráveis e 3 votos com ressalvas, fixar a tese de que "É prescritível a pretensão de ressarcimento ao Erário fundada em decisão do Tribunal de Contas". Entretanto, a questão ainda está em análise interna pelo TCU, com vista à apresentação de recurso ao STF, prevalecendo, neste momento, a jurisprudência reinante, de modo que não há que se falar em prescrição do débito no prazo de 5 anos, como alega o recorrente.
18. Nesse mesmo sentido tem caminhado os julgados desta Corte de Contas, a exemplo do entendimento acerca da prescrição da pretensão ressarcitória do TCU apresentado pelo Ministro Benjamin Zymler (Acórdão 5.236/2020-TCU-1ª Câmara, Sessão de 05/05/2020) , in verbis:
12. Enfatizo que estou aplicando a jurisprudência atual desta Corte de Contas sobre a matéria, consolidada na Súmula 282, para a prescrição do débito apurado e, no que tange à eventual aplicação de sanções, no incidente de uniformização de jurisprudência apreciado pelo Acórdão 1.441/2016-Plenário, que adotou o prazo geral de prescrição indicado no art. 205 do Código Civil. Não desconheço que recentemente o Supremo Tribunal Federal, no âmbito do RE 636886/AL, fixou o seguinte enunciado para o Tema 899: "É prescritível a pretensão de ressarcimento ao erário fundada em decisão de Tribunal de Contas". Não obstante essa respeitável decisão, ainda pairam diversas dúvidas sobre a matéria, pois é possível a conclusão de que a deliberação não tratou da prescrição do processo de controle externo levado a cabo perante o Tribunal de Contas da União, mas sim da prescrição intercorrente ocorrida durante a fase de execução do acórdão condenatório do Tribunal. 13. A decisão do STF versou sobre recurso extraordinário interposto pela União contra acórdão do Tribunal Regional Federal da 5ª Região que negou provimento a embargos de declaração opostos contra acórdão de sua lavra, assim ementado:
"EMENTA: TRIBUTÁRIO. PROCESSUAL CIVIL. EXECUÇÃO FISCAL. PROCESSO PARALISADO POR MAIS DE CINCO ANOS. PRESCRIÇÃO INTERCORRENTE. OCORRÊNCIA. 1. Para fins práticos, deve-se observar quando a Fazenda Pública foi intimada a providenciar o andamento do feito. Passados cinco anos sem diligências concretas, ocorre a prescrição intercorrente. Caso haja suspensão na forma do art. 40, da Lei n. 6.830/80, ocorre a extinção se o feito permanecer paralisado por mais de seis anos. 2. Na hipótese dos autos, houve o arquivamento sem baixa do processo em 12.08.1999 e até a data da sentença extintiva do feito em 05.06.2006, a Fazenda Nacional não apresentou nenhuma medida concreta quanto à localização do devedor ou de seus bens. Revela-se, portanto, inequívoca a ocorrência da prescrição intercorrente."
14. No caso, a Fazenda Pública deixou a ação paralisada por mais de seis anos, o que ensejou a declaração de prescrição intercorrente no aludido caso concreto. Como se vê da leitura da ementa, a questão controversa em discussão naquela deliberação era unicamente a prescrição intercorrente ocorrida durante a fase de execução do acórdão condenatório do Tribunal.
15. Com base nessa possível interpretação, a matéria decidida no aludido feito não teria nenhuma repercussão de ordem prática e jurídica na presente tomada de contas especial, cujo título executivo extrajudicial ainda não se formou. Caso a AGU, na execução de eventual decisão condenatória proferida neste feito, deixe de adotar as medidas pertinentes dentro do prazo de cinco anos, aí sim haverá a aplicação da tese emanada no RE 636886, com o reconhecimento da prescrição intercorrente da ação de ressarcimento ao erário fundada em decisão de Tribunal de Contas (a ação de execução fiscal) , pela hipotética inação da Fazenda Pública.
16. Ainda que se interprete que a decisão do STF seja também aplicável à tramitação do processo de controle externo no âmbito do TCU, exsurgem outras diversas questões fundamentais para que esta Corte de Contas estabeleça novo tratamento acerca da prescrição do débito e da pretensão punitiva, em particular qual seria o dies a quo (data de ocorrência do fato irregular ou data do seu conhecimento pelo TCU) e as hipóteses de interrupção da prescrição.
17. Diante de todas as dúvidas ainda existentes sobre a decisão do STF no âmbito do RE 636886, opto por aplicar ao caso em exame a jurisprudência do TCU então existente, que se fundamenta no art. 37, § 5º, da Constituição Federal, no que tange ao ressarcimento do prejuízo, e no art. 205 da Lei 10.406/2002 (Código Civil) , no que se refere à pretensão punitiva." (grifos acrescentados) .
40.	Pois bem. Conforme mencionado no referido voto, o Supremo Tribunal Federal tem se pronunciado no sentido de reconhecer não só a aplicação da prescrição quinquenal com fulcro na interpretação da Lei 9.873/1999, mas também a incidência dos marcos interruptivos do prazo prescricional consignados na referida lei, tantas vezes quanto presentes os suportes fáticos (MS 32201, Relator: Min. Roberto Barroso) .
41.	Entendimento que também foi adotado nas seguintes decisões monocráticas: MS 36.054, MS 34.256-MC, MS 35.512 e MS 36.067-MC, todos de relatoria do Min. Ricardo Lewandowski; MS 35.294, MS 35.539 e MS 35.971-TP, todos de relatoria do Min. Marco Aurélio; MS 32.201, Rel. Min. Roberto Barroso, e MS 36.127-MC e MS 35.940-MC, Min. Luiz Fux.
42.	Em relação ao termo inicial da contagem do prazo prescricional, o "caput" do art. 1º da Lei 9.873/1999 oferece solução que não destoa do modelo adotado pelo TCU no incidente de uniformização de jurisprudência, em que se examinou a prescrição da pretensão punitiva, nos termos do Acórdão 1.441/2016-Plenário (Rel. Min. Benjamin Zymler) , com a adição da particularidade de explicitar o caso de infrações permanentes ou continuadas:
a) Regra geral: "data da prática do ato" (o que equivale a "ocorrência da irregularidade sancionada") ;
b) Regra especial: "no caso de infração permanente ou continuada, do dia em que tiver cessado".
43.	A Lei 9.873/1999, no art. 2º, estabelece as causas interruptivas da prescrição punitiva, consoante abaixo transcrito, já na redação conferida pela Lei 11.941/2009:
Art. 2º Interrompe-se a prescrição da ação punitiva:
I - pela notificação ou citação do indiciado ou acusado, inclusive por meio de edital;
II - por qualquer ato inequívoco, que importe apuração do fato;
III - pela decisão condenatória recorrível;
IV - por qualquer ato inequívoco que importe em manifestação expressa de tentativa de solução conciliatória no âmbito interno da administração pública federal.
44.		O quadro a seguir indica alguns eventos processuais, ocorridos no curso de uma TCE (fase interna e externa) - instaurada em razão de irregularidades na aplicação de recursos da União transferidos a entes subnacionais - que poderiam ser enquadrados nas causas de interrupção da prescrição acima apontadas, sem prejuízo, é claro, de outras ocorrências fáticas elegíveis como marco interruptivo, a depender da forma de proceder de cada entidade ou órgão tomador de contas.
	I - pela notificação ou citação do indiciado ou acusado, inclusive por meio de edital;
	 (i) notificação no âmbito do procedimento administrativo de ressarcimento previamente à instauração da TCE;
 (ii) notificação efetuada pelo órgão tomador de contas acerca da instauração da TCE;
 (iii) citação efetuada pelo TCU.
*Data da ciência da notificação ou citação pelos responsáveis ou de publicação do edital no DOU.

	II - por qualquer ato inequívoco, que importe apuração do fato;
* procedimento que evidencie a apuração dos fatos irregulares, com o objetivo quantificar o dano e identificar possíveis responsáveis.
	 (i) relatório de sindicância ou PAD;
 (ii) relatório de apuração de irregularidades referente ao processo administrativo prévio à instauração da TCE;
 (iii) relatórios de fiscalização, pareceres, despachos, informações e memorandos relacionados à apuração dos fatos irregulares;
 (iv) relatório do tomador de contas;
 (v) relatório do controle interno; 
 (vi) termo de instauração ou designação de instauração da TCE;
 (vii) autuação da TCE no TCU; entre outras causas.
*Há quem inclua nesse grupo diligências que comprovam providências do responsável sobre as irregularidades investigadas.

	III - pela decisão condenatória recorrível.
	 (i) Verifica-se apenas no âmbito do TCU com a data da prolação do acórdão condenatório recorrível.

	IV - por qualquer ato inequívoco que importe em manifestação expressa de tentativa de solução conciliatória no âmbito interno da administração pública federal.
	 (i) pedido de parcelamento;
 (ii) pagamento parcial do débito;
 (iii) qualquer manifestação do responsável que demonstre claramente a sua intenção de recolher o débito.

	I - pela notificação ou citação do indiciado ou acusado, inclusive por meio de edital;
	 (i) notificação no âmbito do procedimento administrativo de ressarcimento previamente à instauração da TCE;
 (ii) notificação efetuada pelo órgão tomador de contas acerca da instauração da TCE;
 (iii) citação efetuada pelo TCU.
*Data da ciência da notificação ou citação pelos responsáveis ou de publicação do edital no DOU.

45.	Bem se vê, portanto, que haveria uma multiplicidade de causas de interrupção da prescrição, conforme se depreende do art. 2º da Lei 9.873/1999. Tal exegese encontra respaldo em precedentes do STF, a exemplo do que se decidiu no julgamento do MS 36067 (Rel. Min. Ricardo Lewandowski) , com destaque para trecho do voto em que o Relator reconhece cinco causas de interrupção da prescrição, in verbis:
 (...) Assim, faz-se necessário levar em consideração que, apesar de os fatos objeto da apuração conduzida pela Corte de Contas remontarem aos anos de 1999 e 2000, período no qual o impetrante era Secretário de Saúde municipal, o Tribunal de Contas da União deu prosseguimento à tomada de contas especial por ter constatado a ocorrência de 5 causas interruptivas da prescrição, a saber: a) relatório de auditoria em conjunto realizada pelo Denasus e pela Secretaria Federal de Controle, lavrado em 06/07/2001, sendo este, certamente, um ato inequívoco que importou a apuração do fato (art. 2º, II, da Lei n. 9.873/1999) ; b) instauração de Tomada de Contas Especial pelo FNS, ocorrida em 05/10/2005, sendo este também, certamente, um ato inequívoco que importou a apuração do fato  (art. 2º, II, da Lei n. 9.873/1999) ; c) a autuação da presente Tomada de Contas Especial no âmbito do Tribunal de Contas da União, ocorrida em 12/08/2008, sendo este também, certamente, um ato inequívoco que importou a apuração do fato (art. 2º, II, da Lei n. 9.873/1999) ; d) o ato que ordenou a citação do responsável, ora impetrante, ocorrida em 12/07/2010 (art. 2º, I, da Lei n. 9.873/1999) ; e e) o exercício do poder punitivo ocorrido em 20/06/2012, data da prolação do Acórdão 1563/2012-Plenário (art. 2º, III, da Lei n. 9.873/1999) .
46.	No caso concreto, tendo como parâmetro a tese firmada pelo STF, no RE 636.886, no sentido de que ambas as pretensões do TCU (sancionatória e ressarcitória) sujeitam-se ao prazo prescricional de 5 anos previsto na Lei 9.873/1999, considerando, ainda, o sistema prescricional descrito na citada lei, inclusive as causas de suspensão e de interrupção da prescrição, tem-se os seguintes eventos processuais:
	a) 	Termo inicial da contagem do prazo (datas da ocorrência da irregularidade) :  embora as datas de ocorrência do débito tenham sido ao longo de 2006, considera-se pertinente considerar a data de apresentação da prestação de contas em 2/3/2007;
	b) 	Notificações sobre a irregularidade, enviados pela autoridade administrativa aos responsáveis: 
	b.1)	 Noemia da Conceição Neta Ramos Barra, por meio do ofício acostado à peça 90, p. 1, recebido em 18/5/2010, conforme AR (peça 91) ;
	b.2) Associação Comunitária de Saúde, por meio do ofício acostado à peça 92, p. 1, recebido em 8/6/2010, conforme AR (peça 93) .
	c) 	O Ministério do Esporte verificou as irregularidades e expediu as notificações constantes do item 18 da peça 149, p. 6, sintetizadas a seguir:
	Execução técnica
	c.1) Vistorias in loco realizadas em 19/9/2006 e 17/7/2006 (peças 26-27) ;
	c.2) Parecer Técnico 77/2010 (peça 63) ;
	c.3) Parecer 17/2013 sobre prestação de contas final, de 25/11/2013 (peça 74) , reprovação da execução física;
	c.4) Parecer técnico de reavaliação do cumprimento do objeto 6/2015, de 30/3/2015 (peça 77) , mantendo a reprovação;
	c.5) Parecer técnico de reavaliação do cumprimento do objeto 9/2016, de 20/10/2016 (peça 78) , revogando o Parecer 6/2015 e conclui pela aprovação parcial, considerando a implantação da maioria dos núcleos, porém com ressalvas (peça 149, p.4) .
	Execução Financeira
	c.6) Nota Técnica 493/2013, de 29/11/2013 (peça 75) , definindo restituição ao erário;
	c.7|) Parecer Financeiro 020/2015, de 15/4/2015 (peça 76) , constando reprovação integral; 
	c.8) Nota Técnica 67/2017, de 23/7/2017 (peça 79) , por meio da qual reavalia prestação de contas e solicita regularização de impropriedades;
	c.9) Nota Técnica 38/2017, de 14/8/2017 (peça 80) , com impropriedades nos pagamentos, tendo sido apresentados documentos complementares pela Associação;
	c.10) Nota Técnica 1/2018, de 9/1/2018 (peça 81) ;
	c.11) Parecer Final Complementar 13/2018, de 17/5/2018  (peça 84) , mantendo a reprovação da prestação de contas;
	d) 	Relatório de TCE 1/2019 (peça 149) , de 16/9/2019, concluindo-se pelo prejuízo no valor total dos recursos repassados imputado à Sra. Noemia da Conceição Neta Ramos Barra e Associação Comunitária de Saúde/DF.
	e)	Data de autuação da tomada de contas especial no TCU: 30/8/2020  (peça 155) .
47.	Analisando-se as datas da prática dos atos irregulares, bem como os eventos processuais que se sucederam, conforme acima enumerados, os quais teriam o condão de interromper o curso do prazo prescricional, de acordo com o art. 2º da Lei 9.873/1999, observa-se que transcorreram mais de 5 (cinco) anos entre as datas da alínea "b" e o relatório de TCE (alínea "d") .
48.	Além disso, o caso tratado no RE 636.886 (tema 899 da repercussão geral) diz respeito à fase de execução judicial de deliberação do Tribunal de Contas, tanto assim que, para deslindá-lo, foi necessária a aplicação da Lei 6.830/1980 (Lei de Execuções Fiscais) , diploma legal evidentemente inaplicável à fase que antecede a formação do título executivo extrajudicial do TCU, caracterizada pela atuação do órgão de controle externo até a prolação do acórdão.
49.	Veja-se que foram opostos embargos declaratórios contra a referida decisão do STF, os quais foram rejeitados pela maioria da Suprema Corte (Plenário, Sessão Virtual de 13.8.2021 a 20.8.2021) , confirmando, portanto, a abrangência da deliberação prolatada na fixação do tema 899, razão por que se deve adotar a orientação prevalente no TCU, no sentido de que a matéria ali tratada alcançaria tão somente a fase judicial de cobrança do título extrajudicial, não atingindo os processos de controle externo, mantendo-se, desse modo,  a interpretação adotada pela Suprema Corte, em 2008, no Mandado de Segurança - MS 26.210, oportunidade em que foi definida a tese da imprescritibilidade das ações de ressarcimento ao erário:
A suspensão pelo STF das demandas nas quais esteja em questão a prescritibilidade da pretensão de ressarcimento ao erário com base em decisão de tribunal de contas (RE 636.886/STF) alcança tão somente a fase judicial de cobrança do título extrajudicial, não atingindo os processos de controle externo em trâmite. Até julgamento definitivo em contrário pelo STF, permanece o entendimento do TCU acerca da imprescritibilidade das pretensões de ressarcimento decorrentes de tomadas de contas especiais (Acórdão 1267/2019-Plenário, Relator: Min. AROLDO CEDRAZ) .
A suspensão pelo STF das demandas nas quais esteja em questão a prescritibilidade da pretensão de ressarcimento ao erário com base em decisão de tribunal de contas (RE 636.886/STF) alcança tão somente a fase judicial de cobrança do título extrajudicial, não atingindo os processos de controle externo em trâmite. Até julgamento definitivo em contrário pelo STF, permanecem imprescritíveis as pretensões de ressarcimento decorrentes de tomadas de contas especiais (Acórdão 7930/2018-Segunda Câmara, Relatora: Min. ANA ARRAES) .
50.	Por outro lado, especificamente quanto à prescrição da pretensão punitiva, verifica-se que o Acórdão 1.441/2016-Plenário, Relator Ministro Benjamin Zymler, que uniformizou a jurisprudência sobre essa questão, subordinou tal prescrição ao prazo geral indicado no art. 205, do Código Civil, que é de dez anos, contado da data de ocorrência da irregularidade sancionada, nos termos do art. 189, do Código Civil, sendo este prazo interrompido pelo ato que ordenar a citação, a audiência ou a oitiva do responsável.
51.	No caso em exame, conforme já abordado nesta instrução, tendo em vista que as datas de ocorrência do débito foram ao longo de 2006, a apresentação da prestação de contas ter ocorrido em 2/3/2007 e o ato de ordenação de citação em 7/7/2021, observa-se ter ocorrido prescrição para fins de pretensão sancionatória.
52.	No que tange à documentação acostada aos autos, consta a informação de que a prestação de contas foi revisada de forma integral, tendo sido considerada a documentação juntada quando da sua apresentação e àquelas oferecidas nas diversas contestações protocoladas pela convenente (peça 84, p. 2) . Desse modo, para efeito de análise de prestação de contas, foi feita a devida análise correspondente a toda documentação apresentada pelas responsáveis.
Execução técnica
53.	 O projeto previa a implantação de 25 núcleos no Distrito Federal/DF, com a finalidade de ofertar práticas esportivas educacionais para 5.000 beneficiados dentre crianças, adolescentes e jovens, matriculados no ensino fundamental e médio da rede pública de ensino. Quanto à execução técnica, ressalte-se que o Parecer 9/2016 (peça 78) foi o último elaborado em caráter definitivo. Vale lembrar que o convênio deveria ter se iniciado em fevereiro de 2006, porém, de acordo com a visita técnica realizada em abril de 2006, constatou-se que os endereços cadastrados pela convenente no sistema não correspondiam aos locais de implantação de núcleos, não tendo sido verificado qualquer indício ou informação de funcionamento do projeto, tendo a própria coordenadora afirmado que enfrentou dificuldades para a sua implantação (peça 78, p. 3-4) .
54.	Consta a informação de que a entidade apresentou pleito de mudança de núcleos em julho de 2006, após a segunda visita técnica realizada em junho de 2006 e que, nesta visita, observou-se atividade nos núcleos, embora em pequeno número. Vale ressaltar, ainda, que a base cadastral alimentada pela convenente se encontrava desatualizada durante a elaboração das visitas e que, com isso, dificultou/impediu o correto acompanhamento das atividades por parte do então Ministério dos Esportes. Diante disso, foi considerado como marco inicial das atividades o mês de junho/2006 e o término como dezembro de 2006, tendo como execução o período efetivo de seis meses.
55.	Observou-se que dentre os 25 núcleos cadastrados, 14 apresentavam beneficiados cadastrados, estando os outros 11 inativos, que, segundo a convenente, em virtude de dificuldades políticas e de estrutura física. Assim, durante a visita, foram visitados 16 núcleos, com beneficiados em atividades em 15 deles. Conforme consta do referido Parecer, foram analisadas todas as listas de frequência encaminhadas pela entidade (peça 78, p. 6) , chegando-se ao percentual aferido de 50%, considerando uma média entre o percentual total aferido no Relatório Técnico de Vistoria e o percentual total aferido nas listas de frequência, com a seguinte conclusão (peça 78, p. 6-7) :
Ante o exposto e considerando que a Convenente, ainda que com atraso, promoveu o cadastramento de acordo com a meta, considerando, também, os percentuais aferidos no acompanhamento in loco e, bem assim, vislumbrando-se a ocorrência de oscilações na frequência dos beneficiados, verificou-se que alcançada a meta de atendimento ao público-alvo no percentual de 50% durante o período de efetiva execução, bem como o descumprimento parcial das Diretrizes que norteavam a parceria, assim, conclui-se pelo CUMPRIMENTO PARCIAL desta ação (...) .
56.	Por outro lado, conforme consta do Parecer Técnico 77/2010 (peça 63, p. 11) , foram atestadas, de fato, por parte do Ministério do Esporte, participações de beneficiados em parcelas de altas proporções da execução do convênio, na ordem de aproximadamente 75% até chegar a 98% a depender dos núcleos, conforme as listas de presenças de posse daquele órgão.
57.	Desse modo, conclui-se que os núcleos foram parcialmente implantados de acordo com as diretrizes previstas no Termo, cuja efetivo funcionamento das atividades previstas ocorreu de junho/2006 a dezembro/2006, tendo como execução o período efetivo de seis meses, tendo trazido benefício social à população prevista. Assim, considera-se pertinente a conclusão exarada no Parecer Técnico 9/2016 quanto à aprovação parcial da execução física, com atendimento parcial dos objetivos do convênio, considerando sua implantação na maioria dos núcleos, com ressalvas em face da constatação do não alcance dos objetivos pactuados e impropriedades ocorridas durante a execução do Programa (peça 78, p. 12-13) .
Execução Financeira
58.	Quanto à execução financeira, no que tange à liberação de recursos, cabe ressaltar que a primeira parcela foi liberada em 27/1/2006 no valor de R$ 243.000,00 e a segunda em 22/8/2006, no valor de R$ 972.000,00, feita somente após o cadastramento integral dos beneficiados, ocorrido em agosto. Assim, a liberação tardia se deve à pendência do cadastramento por parte da convenente, que era condição imprescindível para a liberação do restante do valor pactuado.
59.	Segundo o Parecer Financeiro Complementar 13/2018 (peça 84) , as irregularidades constatadas foram as seguintes:
	Ações
	Detalhamento
	Irregularidade
	Valores em R$
	Peça

	Devolução de saldo 
	Devolução de saldo existente na conta específica do convênio 
	Não houve devolução de saldo da conta 
	297,69
	84, p. 3

	Reforço alimentar
	Aquisição de lanches para fornecimento aos beneficiários do projeto
	Faturas de pagamento sem identificação do convênio, emissão de cheques para pagar mais de uma empresa, sem comprovar a execução dos serviços atrelados aos cheques.
	1.011.941,00
	81, p. 3

	Material esportivo
	Aquisição de troféus, medalhas e demais materiais esportivos
	Aquisição de materiais não pactuados no plano de trabalho bem como nota fiscal rasurada, cuja discriminação não especifica quantitativo, itens adquiridos e valores unitários, não comprovando a efetiva aquisição dos materiais.
	16.310,00
	81, p. 4

	Recursos Humanos
	Contratação de recursos humanos
	Contratação de mão de obra, tendo apresentado recibos com divergência de assinaturas, recibos sem valores e pagamentos superiores ao pactuado no Plano de Trabalho. Não foram apresentados comprovantes dos depósitos individuais e transferências bancárias comprobatórias do efetivo pagamento aos profissionais. 
	533.000,00
	81, p.4

	Total
			1.011,941,00
	
60.	O Parecer Financeiro Complementar 13/2018 (peça 84) manteve a reprovação da prestação de contas do Convênio 298/2005, atribuindo o débito à Sra. Noemia da Conceição Neta Ramos Barra bem como à pessoa jurídica da Associação Comunitária de Saúde/DF, com os seguintes débitos a seguir:
a) Reprovação do montante de R$ 1.215.000,00 do repasse da União; e
b) Reprovação do valor de R$ 233.000,00 de contrapartida financeira.
61.	Vale ressaltar que conforme consta da IN/STN 1/97, em seu art. 31, §º, a prestação de contas parcial ou final deve ser analisada sob dois aspectos, obrigatoriamente:
I - técnico - quanto à execução física e atingimento dos objetivos do convênio, podendo o setor competente valer-se de laudos de vistoria ou de informações obtidas junto a autoridades públicas do local de execução do convênio;
II - financeiro - quanto à correta e regular aplicação dos recursos do convênio.
62.	Ocorre que na presente TCE, embora os fatos geradores se remetam a janeiro e agosto de 2006 e o envio da prestação de contas em março de 2007, a primeira análise financeira propriamente dita realizada pela Coordenação Geral de Prestação de Contas somente ocorreu em novembro de 2013, sete anos depois, por meio da Nota Técnica 493/2013 (peça 75) . Nesta ficou decidido pela restituição do valor integral repassado, considerando a reprovação da execução física do objeto, sem analisar, efetivamente, os aspectos financeiros inerentes à TCE. Na sequência dos fatos, foi elaborado o Parecer Financeiro 20/2015 (peça 76) , ratificando o posicionamento exarado na Nota anterior, com base na manutenção da reprovação da execução física do objeto, sem ainda detalhar os aspectos financeiros inerentes à TCE. Em 2017, foi elaborada a Nota Técnica 67/2017 da mesma Coordenação, por meio da qual se relata que (peça 79) :
Assim, considerando a reprovação do aspecto técnico do Convênio, esta Coordenação Geral de Prestação de Contas emitiu o Parecer Financeiro n° 020/2015/CGPCO/DGl/SE/ME, datado de 15/04/2015 (fls. 3119/3120) , que concluiu pela reprovação, sob o aspecto financeiro, do valor total repassado pela União.
63.	Por outro lado, somente nesta Nota Técnica 67/2017, 11 anos depois da ocorrência dos fatos geradores, foi feita, finalmente, a devida análise financeira da TCE, com base no Parecer Técnico de Reavaliação do Alcance do Objeto 9/2016, o qual revogou o Parecer Técnico 6/2015 e concluiu pela aprovação parcial do objeto, considerando a implantação da maioria dos núcleos. Somente diante dessa alteração de posicionamento, a Coordenação-Geral de Prestação de Contas efetuou, efetivamente, a análise da TCE sob o aspecto financeiro, sinalizando algumas impropriedades, vindo a indicar a remessa à Associação Comunitária de Saúde para que promovesse a regularização da prestação de contas e recolhimento dos valores constatados (peça 79) .
64.	Observa-se que a Associação respondeu aos ofícios enviados pela Coordenação-Geral, abordando, sobretudo, a dificuldade de manter os arquivos antigos por mais de 10 anos, a fim de exercer plenamente seu direito de ampla defesa e contraditório no processo, alegando, inclusive, que questões de movimentação de conta bancária deveriam ter sido questionadas à época dos fatos, diante da impossibilidade de produzir novos documentos referentes a contas já encerradas e documentos não mais disponíveis (peça 135, p. 8) .
65.		Em analogia ao caso presente, observa-se que o Ministério do Esporte demorou 10 anos para dar efetividade à análise completa da prestação de contas, sob o aspecto técnico e financeiro, haja vista a prestação de contas ter sido entregue em março de 2007 e a primeira análise financeira propriamente dita, com o detalhamento das rubricas ensejadoras de ressalvas e não somente indicação de reprovação integral com base na análise técnica realizada, se deu somente em 2017, por meio da Nota Técnica 67/2017.
66.	Assim, diante do exposto, considera-se pertinente fazer algumas considerações a respeito das irregularidades constatadas no âmbito financeiro. Como já comentado, a Associação reapresentou a prestação de contas, por meio das suas alegações de defesa (peça 180, p. 227-400, peças 181-198) , contendo relações de pagamentos, extratos bancários, comprovantes, recibos, lista de presenças dos alunos, calendários das atividades, fotos dos eventos, entre outros documentos.
67.	Sobre a execução parcial em ações Recursos Humanos, Reforço Alimentar e Material Suplementar, embora o Ministério do Esporte tenha apresentado alegações de inconsistências, as responsáveis apresentaram recibos ou similares, os quais não eram proibidos pela legislação de convênios da época, sendo que a Instrução Normativa nº 01/97 da Secretaria do Tesouro Nacional, vigente na época e relativa a convênios, estabelecia em seu artigo 30, que não apenas notas fiscais, mas também outros documentos comprobatórios, como recibos, poderiam ser admitidos em prestações de contas (similar à Cláusula Décima parágrafo único do termo de convênio) .
68.	Assim, observa-se que as despesas inerentes à meta de reforço alimentar, por exemplo, referente à aquisição de lanches para fornecimento aos beneficiários do projeto, são destacadas na listagem referente aos pagamentos efetuados às empresas prestadoras de serviços (peça 84, p. 3) , os quais foram feitos por meio de cheques, embora feitos para pagar mais de uma empresa, consubstanciados nos recibos elencados na planilha elaborada na mesma peça supracitada, totalizando, em ambas, R$ 906.251,00.
69.	Quanto à aquisição de materiais esportivos, conforme esclarecido pelas responsáveis (peça 138) , as alterações efetuadas foram mínimas, observadas na aquisição de troféus e medalhas para fins de valorizar e elevar o incentivo e autoestima dos alunos/atletas, de forma a propiciar um engajamento mais eficaz no projeto, além de representar valor ínfimo, no montante de R$ 3.810,00.
70.	Já no que tange à contratação de recursos humanos, com utilização da contrapartida prevista por parte da convenente, foi feita a disponibilização de pessoal alocado no projeto, conforme consta dos autos.
71.	Pois bem. Por tudo que foi analisado no exame técnico desta instrução, bem como nos elementos existentes nos autos, constata-se que, embora tenha sido verificada a morosidade do órgão concedente no sentido de efetuar a análise financeira das contas, é fato de que a execução técnica foi aprovada parcialmente, tendo em vista a ocorrência de atividades na maioria dos núcleos no período de junho a dezembro de 2006. Por outro lado, diante da inexistência de atividades de fevereiro a maio de 2006, como deveria ter ocorrido, constam despesas praticadas nesse período, portanto, considera-se cabível propor sua glosa nas rubricas correspondentes, haja vista se referirem a um período em que não houve constatação de funcionamento efetivo dos núcleos.
72.	Assim, de acordo com a análise constante do Parecer Financeiro 13/2018/COAFI/CGPCO/DGI/SECEX (peça 84) , esta unidade técnica verificou as despesas ocorridas no período de fevereiro a maio de 2006, além da não devolução do saldo da conta ocorrida em dezembro de 2006, propondo-se que sejam consideradas como débito a ser imputado às responsáveis, conforme tabela elaborada abaixo:
	Irregularidades
	Meses
	Datas de pagamento
	Valores em reais
	Peça no processo

	Não devolução do saldo da conta
	Dezembro
	-
	297,69
	45, p. 11

	Despesas ocorridas com reforço alimentar
	Fevereiro
	24/03/06
29/03/06
	70.000,00
24.300,00
	84, p. 3

		Março
	29/03/06
13/04/06
21/07/06*
	24.300,00
80.000,00
7.000,00
	84, p. 3

		Abril
	04/09/06*
	50.000,00
	84, p. 3

		Maio
	06/09/06*
	100.000,00
	84, p. 3

	Despesas ocorridas com material esportivo
	Março
	28/03/06
	12.500,00
	84, p. 4

	Despesas ocorridas com Recursos Humanos
	Fevereiro
	28/02/06*1
	53.500,00
	35, p. 2-6

		Março
	31/03/06*1
	53.300,00
	35, p. 8-12

		Abril
	30/04/06*1
	53.300,00
	35, p. 14-18

		Maio
	31/05/06*1
	53.300,00
	35, p. 20-24

	Total
			581.797,69
	
* Embora conste pagamentos como tendo sido feitos no segundo semestre, referem-se ao primeiro semestre.
*1 Glosados os pagamentos efetuados de fevereiro a maio/06 e consideradas as datas como sendo as do último dia do mês.
Portanto, diante da aprovação parcial da execução técnica do objeto, fundamentada na constatação de atividades somente no período de junho a dezembro de 2006 e não a partir de fevereiro como deveria ter sido, configura-se como não comprovada a boa e regular aplicação dos recursos no período de fevereiro a maio de 2006 pela verificação de despesas incorridas, entendendo-se caracterizada a existência de débito a ser imputado aos responsáveis, razão pela qual devem as presentes contas serem julgadas irregulares, com fundamento no art. 16, inciso III, alíneas b e c, da Lei n. 8.443/1992, condenando-se os responsáveis a restituírem o valor correspondente ao Tesouro Nacional.
Prescrição da pretensão punitiva
74.	Vale ressaltar que a pretensão punitiva do TCU, conforme Acórdão 1.441/2016-TCU-Plenário, Relator Min. Benjamin Zymler, que uniformizou a jurisprudência acerca dessa questão, subordina-se ao prazo geral de prescrição indicado no art. 205 do Código Civil, que é de dez anos, contado da data de ocorrência da irregularidade sancionada, nos termos do art. 189 do Código Civil, sendo este prazo interrompido pelo ato que ordenar a citação, a audiência ou a oitiva do responsável.
75. 	No caso em exame, conforme já abordado nesta instrução, tendo em vista que as datas de ocorrência do débito foram ao longo de 2006, a apresentação da prestação de contas ter ocorrido em 2/3/2007 e o ato de ordenação de citação em 7/7/2021, observa-se ter ocorrido prescrição para fins de pretensão sancionatória.
CONCLUSÃO
76.	A partir dos elementos constantes nos autos e do exame das ocorrências descritas na seção "Exame Técnico", entende-se que as alegações de defesa apresentadas pelos responsáveis merecem ser acatadas parcialmente, por não terem sido suficientes no sentido de elidir todas as irregularidades a eles atribuídas ou para afastar sua responsabilidade, propondo-se, com isso, que sejam julgadas irregulares as suas contas, bem como sejam condenados solidariamente pelo débito apurado, porém sem aplicar-lhes a multa prevista no art. 57 da Lei 8.443/92, haja vista a ocorrência da pretensão da prescrição punitiva.
PROPOSTA DE ENCAMINHAMENTO
77.	Diante do exposto, submetem-se os autos à consideração superior, propondo:
a) sejam acatadas parcialmente as alegações de defesa apresentadas pela Sra. Noemia da Conceição Neta Ramos Barra (CPF XXX.429.491-XX) e pela Associação Comunitária de Saúde (CNPJ 01.635.051/0001-52) ;
b) julgar irregulares, nos termos dos arts. 1º, inciso I, 16, inciso III, alíneas "b" e "c", da Lei 8.443/92 c/c os arts. 19 e 23, inciso III, da mesma Lei, e com os arts. 1º, inciso I, 209, incisos II e III, 210 e 214, inciso III, do Regimento Interno/TCU, as contas da Sra. Noemia da Conceição Neta Ramos Barra (CPF XXX.429.491-XX) e da Associação Comunitária de Saúde (CNPJ 01.635.051/0001-52) e condená-las, solidariamente, ao pagamento das quantias a seguir especificadas, com a fixação do prazo de quinze dias, a contar da notificação, para comprovar, perante o Tribunal (art. 214, inciso III, alínea "a", do Regimento Interno) , o recolhimento da dívida aos cofres do Tesouro Nacional, atualizada monetariamente e acrescida dos juros de mora, calculados a partir das datas discriminadas, até a data dos recolhimentos, na forma prevista na legislação em vigor, abatendo-se, na oportunidade, os valores já ressarcidos:
	Data de ocorrência
	Valor histórico (R$) 

	28/2/2006
	53.500,00

	24/3/2006
	70.000,00

	28/3/2006
	12.500,00

	29/3/2006
	24.300,00

	29/3/2006
	24.300,00

	31/3/2006
	53.300,00

	13/4/2006
	80.000,00

	30/4/2006
	53.300,00

	31/5/2006
	53.300,00

	21/7/2006
	7.000,00

	4/9/2006
	50.000,00

	6/9/2006
	100.000,00

	31/12/2006
	297,69

c) autorizar, desde logo, nos termos do art. 28, inciso II, da Lei 8.443/1992, a cobrança judicial das dívidas caso não atendidas as notificações;
d) autorizar, desde já, caso venha a ser solicitado, o parcelamento da dívida em até 36 (trinta e seis) parcelas mensais e consecutivas, nos termos do art. 26 da Lei 8.443/1992 c/c o art. 217 do Regimento Interno, fixando-lhes o prazo de quinze dias, a contar do recebimento da notificação, para comprovarem perante o Tribunal o recolhimento da primeira parcela, e de trinta dias, a contar da parcela anterior, para comprovarem os recolhimentos das demais parcelas, devendo incidir sobre cada valor mensal, atualizado monetariamente, os juros de mora devidos, na forma prevista na legislação em vigor;
e) encaminhar cópia da deliberação ao Procurador-Chefe da Procuradoria da República no Distrito Federal, nos termos do § 3º do art. 16 da Lei 8.443/1992 c/c o § 7º do art. 209 do Regimento Interno do TCU, para adoção das medidas cabíveis; e comunicar-lhe que o relatório e o voto que a fundamentarem podem ser acessados por meio do endereço eletrônico www.tcu.gov.br/acordaos e que, caso haja interesse, o Tribunal pode enviar-lhe cópia desses documentos sem qualquer custo;
f) encaminhar cópia da deliberação ao responsável e ao seu procurador e comunicar-lhes que o relatório e o voto que a fundamentarem podem ser acessados por meio do endereço eletrônico www.tcu.gov.br/acordaos e que, caso haja interesse, o Tribunal pode enviar-lhe cópia desses documentos sem qualquer custo.
2.	O Ministério Público junto ao TCU, representado nos autos pelo Procurador Marinus Eduardo De Vries Marsico, tendo se manifestado após a publicação da Resolução TCU 344/202, discordou da proposta da unidade técnica, por entender que restou caracterizada a incidência da prescrição intercorrente prevista no artigo 8º do normativo, nos seguintes termos:
Cuidam os autos de tomada de contas especial instaurada pela Secretaria Especial dos Esportes contra Noemia da Conceição Neta Ramos Barra e Associação Comunitária de Saúde, em razão da não comprovação da regular aplicação dos recursos repassados pela União por meio do Convênio 298/2005 (peça 22) . O objeto do convênio previa a implantação de 25 Núcleos de Esporte do Programa Segundo Tempo, para o atendimento de 5.000 crianças e adolescentes matriculadas nos ensinos fundamental e médio da rede pública de ensino do Distrito Federal.
O convênio foi firmado no valor de R$ 1.448.000,00, sendo R$ 1.215.000,00 à conta do concedente e R$ 233.000,00 referentes à contrapartida da convenente. A vigência do ajuste se iniciou em 29/12/2005 e terminou em 23/5/2007 (peça 28) . O prazo limite para a apresentação da prestação de contas venceu em 22/7/2007. Conforme se observa nos documentos que integram as peças 34-36, 43 e 63, as contas foram prestadas tempestivamente, 5 meses antes do prazo, em 28/2/2007. 
Ao atuar no feito após a regular citação das responsáveis, a então SecexTCE (a quem nos referiremos doravante como AudTCE) analisou as alegações de defesa encaminhadas e apresentou proposta de mérito lançada na instrução que integra a peça 226. 
Estando os autos neste Gabinete aguardando o pronunciamento do MP/TCU, foi editada a Resolução TCU 344/2022, que mudou sobremaneira a forma pela qual a prescrição das pretensões punitiva e de ressarcimento do Tribunal passou a ser tratada na Casa. Como a derradeira atuação da AudTCE nos autos se deu em momento anterior à edição da Resolução, a manifestação da Unidade Técnica em relação à prescrição se deu segundo as diretrizes estabelecidas pelo Acórdão 1.441/2016-Plenário, à época adotadas pelo Tribunal. 
Dada a necessidade de que a eventual ocorrência da prescrição seja avaliada segundo as balizas introduzidas pela Resolução TCU 344/2022, passamos, a seguir, à análise do tema.
Ao tratar do marco inicial para a contagem do prazo prescricional, assim dispõe o artigo 4º da Resolução TCU 344/2022:
Art. 4° O prazo de prescrição será contado: 
I - da data em que as contas deveriam ter sido prestadas, no caso de omissão de prestação de contas; 
II - da data da apresentação da prestação de contas ao órgão competente para a sua análise inicial; 
III - do recebimento da denúncia ou da representação pelo Tribunal ou pelos órgãos de controle interno, quanto às apurações decorrentes de processos dessas naturezas; 
IV - da data do conhecimento da irregularidade ou do dano, quando constatados em fiscalização realizada pelo Tribunal, pelos órgãos de controle interno ou pelo próprio órgão ou entidade da Administração Pública onde ocorrer a irregularidade; 
V - do dia em que tiver cessado a permanência ou a continuidade, no caso de irregularidade permanente ou continuada.
As disposições do inciso II, acima transcrito, a nosso sentir, não deixam dúvidas quanto ao termo inicial da contagem do prazo da prescrição ordinária aplicável ao presente caso: a data em que as contas foram prestadas, no caso, 28/2/2007.
No que se refere ao marco inicial para a contagem do prazo da prescrição intercorrente, cumpre destacar que o Tribunal, na sessão plenária de 22/3/2023, após ampla discussão, decidiu fixar o entendimento de que ela só começa a fluir a partir da ocorrência do primeiro marco interruptivo da prescrição ordinária. Tal entendimento decorreu da ideia de que a prescrição intercorrente se ocupa de causas interruptivas eminentemente processuais, que evidenciem o regular andamento do processo.
Nada obstante nos reservemos para melhor avaliar esse entendimento em oportunidade futura, tomando por base a informação apresentada na linha 1 da tabela abaixo, adotaremos, no presente caso, o dia 16/3/2010 como o termo inicial para a contagem da prescrição intercorrente em relação a ambas as responsáveis, uma vez que esta foi a data mencionada no Ofício de Notificação 902/2010 (peça 90) como sendo a data da primeira avaliação que reprovou a prestação de contas apresentada (Parecer de Avaliação do Aspecto Técnico 077/2010, peça 63) . Em nosso entendimento, o referido Parecer, por se tratar da primeira manifestação formal na qual foi identificada a ocorrência de irregularidades na prestação de contas final, constitui ato inequívoco de apuração do fato para fins do que dispõe o artigo 5º, inciso II, da Resolução TCU 344/2023. 
Desse modo, os marcos iniciais para a contagem dos prazos prescricionais que serão considerados no presente parecer são os seguintes:
	a) prescrição ordinária: 28/2/2007;
	b) prescrição intercorrente: 16/3/2010.
Assim entendido, evidencia-se a seguinte situação do processo em relação à prescrição e a seus eventos interruptivos, segundo o que dispõem os artigos 5º e 8º, §§1º e 2º, da Resolução TCU 344/2022:
		Data da interrup.
	Evento interrup.
	Natureza da interrupção
	Discriminação
	Responsável alcançado
	Localização

	 (1) 
	16/3/2010
	parecer de avaliação
	Ordinária
	Parecer de Avaliação do Aspecto Técnico 77/2010, que reprovou a prest. de contas
	ambas as responsáveis
	Peças 63 e 90

	 (2) 
	18/5/2010
	notificação
	ordinária e intercorrente
	Ofício 902/2010, que notificou as respons. acerca das conclusões do Parecer 77/2010 
	ambas as responsáveis
	Peças 90 e 91

	 (3) 
	25/11/2013
	parecer de reanálise
	intercorrente
	Parecer de Reanálise do Aspecto Técnico 17/2013
	ambas as responsáveis
	Peça 74

	 (4) 
	29/11/2013
	nota técnica
	intercorrente
	Nota Técnica 493/2013
	ambas as responsáveis
	Peça 75

	 (5) 
	18/12/2013
	notificação
	ordinária e intercorrente
	Ofício 656/2013, que notificou as respons. acerca da Nota Técnica 493/2013
	ambas as responsáveis
	Peças 95 e 96

	 (6) 
	30/3/2015
	parecer de reavaliação
	intercorrente
	Parecer Técnico de Reavaliação do Cumprimento do Objeto 06/2015
	ambas as responsáveis
	Peça 77

	 (7) 
	15/4/2015
	parecer financeiro
	intercorrente
	Parecer Financeiro 020/2015
	ambas as responsáveis
	Peça 76, p. 1-2

	 (8) 
	24/4/2015
	notificação
	ordinária e intercorrente
	Ofício 223/2015, informando a reprovação das contas segundo o Parecer 020/2015
	ambas as responsáveis
	Peças 99 e 100

	 (9) 
	20/10/2016
	parecer de reavaliação
	intercorrente
	Parecer Técnico de Reavaliação do Alcance do Objeto 09/2016
	ambas as responsáveis
	Peça 78

	 (10) 
	23/3/2017
	nota técnica
	intercorrente
	Nota Técnica 067/2017
	ambas as responsáveis
	Peça 79, p. 1-4

	 (11) 
	12/4/2017
	notificação
	ordinária e intercorrente
	Ofício 319/2017, informando impropried. apontadas na Nota Técnica 067/2017
	ambas as responsáveis
	Peças 102 e 103

	 (12) 
	14/08/2017
	nota técnica
	intercorrente
	Nota Técnica 38/2017
	ambas as responsáveis
	Peça 80

	 (13) 
	17/8/2017
	notificação
	ordinária e intercorrente
	Ofício 135/2017, informando impropried. apontadas na Nota Técnica 38/2017
	ambas as responsáveis
	Peças 104 e 105

	 (14) 
	9/1/2018
	nota técnica
	intercorrente
	Nota Técnica 1/2018
	ambas as responsáveis
	Peça 81

	 (15) 
	17/1/2018
	notificação
	ordinária e intercorrente
	Ofício 13/2018, informando impropried. apontadas na Nota Técnica 1/2018
	ambas as responsáveis
	Peças 110 e 111

	 (16) 
	11/4/2018
	despacho
	intercorrente
	Despacho da Coordenadora Geral de Prestação de Contas
	ambas as responsáveis
	Peça 82

	 (17) 
	18/4/2018
	despacho
	intercorrente
	Despacho da Diretora do Departamento de Gestão Interna indeferindo recurso adm.
	ambas as responsáveis
	Peça 83

	 (18) 
	23/4/2018
	notificação
	ordinária e intercorrente
	Ofício 170/2018, solicitando regulariz. das pendências elencadas na N.Técnica 1/2018
	ambas as responsáveis
	Peças 112 e 113

	 (19) 
	17/5/2018
	parecer complementar
	intercorrente
	Parecer 13/2018
	ambas as responsáveis
	Peça 84

	 (20) 
	17/5/2018
	despacho
	intercorrente
	Despacho da Diretora do Depto de Gestão Interna reprovando a prestação de contas 
	ambas as responsáveis
	Peça 85

	 (21) 
	13/6/2018
	notificação
	ordinária e intercorrente
	Ofício 230/2018, informando a reprovação das contas segundo o Parecer 13/2018
	ambas as responsáveis
	Peças 114 e 115

	 (22) 
	4/7/2018
	notificação
	ordinária e intercorrente
	Ofício 265/2018, informando a reprovação das contas segundo o Parecer 13/2018
	ambas as responsáveis
	Peças 116 e 117

	 (23) 
	16/9/2019
	relatório do tomador de c.
	intercorrente
	Relatório de TCE 01/2019
	ambas as responsáveis
	Peça 149

	 (24) 
	12/6/2020
	relatório do Contr. Interno
	intercorrente
	Relatório de Auditoria e-TCE 3134/2019
	ambas as responsáveis
	Peça 151

	 (25) 
	6/7/2021
	instrução
	intercorrente
	Instrução da AudTCE propondo a citação das responsáveis
	ambas as responsáveis
	Peça 158

	 (26) 
	17/8/2021
	citação
	ordinária e intercorrente
	Ofício 37947/2021
	Noemia da Conceiçã Neta Ramos Barra
	Peças 165 e 166

	 (27) 
	20/8/2021
	citação
	ordinária e intercorrente
	Ofício 37948/2021
	Associação Comunit. de Saúde
	Peças 164 e 189

	 (28) 
	3/5/2022
	instrução
	intercorrente
	Instrução de mérito da AudTCE
	ambas as responsáveis
	Peça 226

Obs.: no que se refere aos ofícios de notificação relacionados na tabela, a data da interrupção da prescrição informada foi a da entrega do ofício no endereço da responsável, data esta obtida no correspondente AR.
A observação atenta das datas dos atos interruptivos relacionados na tabela acima nos leva às seguintes conclusões:
a) para cada uma das responsáveis, tomadas individualmente, não houve o transcurso de prazo superior a cinco anos entre um evento interruptivo da prescrição ordinária que alcança a responsável e o evento subsequente de mesma natureza, para todos os eventos. Desse modo, nos termos do artigo 2º da Resolução TCU 344/2022, não ocorreu a prescrição ordinária em relação às responsáveis;
b) entre o evento interruptivo da prescrição intercorrente relacionado na linha 2 e o evento subsequente de mesma natureza (linha 3) , houve o transcurso de prazo superior a três anos. Como os eventos alcançam ambas as responsáveis, entendemos que, nos termos do artigo 8º, caput, da Resolução TCU 344/2022, ocorreu a prescrição intercorrente em relação às responsáveis.
Dito isso, entendemos oportuno registrar a existência de dois ofícios de notificação que não foram incluídos na tabela acima, emitidos entre os eventos relacionados nas linhas 2 e 3, a saber: o Ofício 1244/2010, de 31/5/2010 (peça 92) , recebido em 8/6/2010 (peça 93) , que tratou de solicitação de cópia integral do processo e da concessão de prazo de 30 dias para a apresentação da defesa; e o Ofício 1208/2010, de 26/8/2010 (peça 94) , sem comprovação de recebimento pelas responsáveis (não consta nos autos o respectivo AR) , que tratou do deferimento de solicitação de dilação do prazo, por 90 dias, para a apresentação de defesa. Tais ofícios não foram incluídos entre os eventos interruptivos da prescrição, conforme prevê o artigo 8º, §1º, da Resolução TCU 344/2022, porque, segundo entendemos, não interferiram de modo relevante no curso das apurações. Cumpre destacar que, ainda que os referidos ofícios fossem considerados - o que fazemos apenas para argumentar -, não haveria mudança na análise da prescrição ora apresentada, uma vez que o ato interruptivo subsequente (linha 3) data de 25/11/2013, mais de três anos distante também desses expedientes. 
Ante o exposto, e considerando que restou caracterizada a incidência da prescrição intercorrente prevista no artigo 8º da Resolução TCU 344/2022, manifestamo-nos por que o Tribunal reconheça a incidência da prescrição, com o consequente arquivamento do processo, com fundamento no artigo 11 da citada Resolução.
	É o Relatório.

Jonas Sidnei Santiago de Medeiros Lima (OAB/DF 12.907).

Procurador Marinus Eduardo De Vries Marsico.

TOMADA DE CONTAS ESPECIAL. CONVÊNIO. MINISTÉRIO DO ESPORTE. ASSOCIAÇÃO COMUNITÁRIA DA SAÚDE. IMPLANTAÇÃO DE NÚCLEOS DO ESPORTE DO PROGRAMA SEGUNDO TEMPO. NÃO COMPROVAÇÃO DA REGULAR APLICAÇÃO DA TOTALIDADE DOS RECURSOS REPASSADOS. PRESCRIÇÃO INTERCORRENTE. ARQUIVAMENTO.

TOMADA DE CONTAS ESPECIAL (TCE)

Unidade de Auditoria Especializada em Tomada de Contas Especial (AudTCE).

Cuidam os autos de Tomada de Contas Especial (TCE) instaurada pela Secretaria Especial dos Esportes em desfavor de Noemia da Conceição Neta Ramos Barra e da Associação Comunitária de Saúde, em razão da não comprovação da regular aplicação dos recursos repassados pela União, por meio do Convênio 298/2005, que tinha por objeto a implantação de 25 Núcleos de Esporte do Programa Segundo Tempo, para o atendimento de 5.000 crianças e adolescentes, matriculadas no ensino fundamental e médio da rede pública de ensino, no Distrito Federal.
O ajuste foi firmado pelo valor total de R$ 1.448.000,00, sendo R$ 1.215.000,00 a cargo da concedente e R$ 233.000,00 acordados como contrapartida. O convênio esteve vigente entre 29/12/2005 e 23/5/2007 e o valor total proposto foi repassado pela União (peças 22 a 25) . As contas foram prestadas 5 meses antes do prazo, em 28/2/2007 (peças 34 a 43 e 63) .
De acordo com o último parecer técnico emitido pelo Ministério do Esportes, Parecer Técnico de Reavaliação do Alcance do Objeto 9/2016 (peça 78) , o convênio teve execução física parcial. Isto porque, dos 25 núcleos previstos, apenas 14 apresentavam beneficiados cadastrados, estando os demais inativos. E dos 16 núcleos visitados, somente em 15 deles foram encontrados beneficiados em atividades diversas.
Ainda assim, o tomador de contas concluiu que o prejuízo importaria no valor total transferido (R$ 1.215.000,00) , imputando-se a responsabilidade à Sra. Noemia da Conceição Neta Ramos Barra, Presidente da entidade, na condição de gestora dos recursos, e à Associação Comunitária de Saúde, na condição de convenente (peça 149) .
O posicionamento foi seguido pela Controladoria-Geral da União, consoante Certificado de Auditoria e o Parecer do Dirigente do Órgão de Controle Interno, tendo o então Ministro de Estado da Pasta tomado ciência das conclusões (peças 151 a 154) .
No âmbito desta Casa, a Sra. Noemia da Conceição Neta Ramos Barra, na condição de gestora dos recursos, foi citada em solidariedade com Associação Comunitária de Saúde, pelo valor total transferido, após autorização proferida pelo Ministro-Substituto André de Carvalho (peça 161) , então relator dos autos.
As defesas foram apresentadas às peças 172 a 224 e analisadas pela então Secretaria de Controle Externo de Tomada de Contas Especial, atual Unidade de Auditoria Especializada em Tomada de Contas Especial (AudTCE) . Em pareceres uniformes, a unidade técnica concluiu que, de fato, o objeto conveniado foi executado de forma parcial. 
Ao fim, propôs o julgamento das contas das responsáveis como irregulares, imputando-se um débito solidário de cerca de R$ 600 mil, relativo ao saldo de convênio não devolvido e às despesas que foram realizadas entre fevereiro e maio de 2006, período em que não houve constatação de funcionamento efetivo dos núcleos.
Para fundamentar sua proposta, a AudTCE argumentou que a documentação juntada aos autos demonstra que "os núcleos foram parcialmente implantados de acordo com as diretrizes previstas no Termo, cuja efetivo funcionamento das atividades previstas ocorreu de junho/2006 a dezembro/2006, tendo como execução o período efetivo de seis meses, tendo trazido benefício social à população prevista".
Além disso, a unidade técnica apontou falhas ocorridas na avaliação da prestação de contas do convênio e na fase interna da TCE, as quais levaram à conclusão equivocada de que todo o valor repassado pela União deveria ser devolvido.
O Ministério Público junto ao TCU (MPTCU) , representado nos autos pelo Procurador Marinus Eduardo De Vries Marsico, por sua vez, sugere o arquivamento do processo, considerando que restou caracterizada a incidência da prescrição intercorrente prevista no artigo 8º da Resolução TCU 344/2022, normativo que foi publicado entre as duas manifestações técnicas no auto.
De acordo com a Procuradoria de Contas, ainda na fase interna da TCE, houve o transcurso de prazo superior a três anos entre o Ofício 902/2010, de 18/5/2010, que notificou as responsáveis acerca das conclusões do Parecer 77/2010, e o Parecer de Reanálise do Aspecto Técnico 17/2013, de 25/11/2013, caracterizando, nos termos do artigo 8º, caput, da Resolução TCU 344/2022, a ocorrência da prescrição intercorrente em relação às responsáveis.
Desse modo, com base nos citados marcos temporais, o MPTCU propõe que seja reconhecida a prescrição das pretensões ressarcitória e sancionatória do TCU, com o respectivo arquivamento da presente TCE.
Historiado brevemente o processo, passo a deliberar.
Assim como o representante da Procuradoria de Contas, entendo que se operou a prescrição da pretensão punitiva e de ressarcimento no presente processo, e adoto seus argumentos como minhas razões de decidir.
Conforme o art. 8º da Resolução-TCU 344/2022, incide a prescrição intercorrente se o processo ficar paralisado por mais de três anos, pendente de julgamento ou despacho, sendo esse prazo interrompido "por qualquer ato que evidencie o andamento regular do processo, excetuando-se pedido e concessão de vista dos autos, emissão de certidões, prestação de informações, juntada de procuração ou subestabelecimento e outros atos que não interfiram de modo relevante no curso das apurações".
No caso, entre os dois eventos citados no item 12 acima, há registro apenas de dois ofícios de notificação: o Ofício 1244/2010, de 31/5/2010, à peça 92, e Ofício 1208/2010, de 26/8/2010, à peça 94. As comunicações trataram de solicitação de cópia integral do processo e de concessão de prazo para a apresentação da defesa. Mesmo que se considere que se trata de eventos a interromperem a prescrição intercorrente, há um interregno maior de três anos até o próximo evento, o Parecer de Reanálise do Aspecto Técnico 17/2013, de 25/11/2013.
Ademais, ainda que não estivessem prescritas as pretensões punitiva e de ressarcimento no presente processo, as falhas apontadas pela unidade técnica impedem que se tenha a certeza necessária do valor do débito apontado. Dentre elas, destaco:
divergências entre os pareceres técnicos no tocante aos percentuais de presença nas atividades realizadas nos núcleos de esporte, considerados para o cálculo da execução física do objeto;
demora de dez anos para que fosse realizada a primeira análise financeira efetiva da prestação de contas, pois as primeiras análises, realizadas já tardiamente, após sete anos da prestação de contas, informavam apenas que o valor total deveria ser devolvido, em função da não aprovação da execução física, sem que fosse feita a análise da documentação financeira apresentada;
não aceitação de recibos para comprovação de despesas, sendo que o normativo vigente à época, Instrução Normativa 01/97 da Secretaria do Tesouro Nacional, permitia que não apenas notas fiscais, mas também outros documentos comprobatórios, como recibos, poderiam ser admitidos em prestações de contas.
Nesse cenário, posiciono-me acompanhar a proposta do MPTCU, de arquivar os presentes autos, sem julgamento do mérito, com fundamento no art. 11 da Resolução-TCU 344/2022 e no art. 212 do Regimento Interno/TCU.
	Diante do exposto, voto para que seja adotada a minuta de deliberação que ora trago ao exame deste Colegiado.
TCU, Sala das Sessões, em 23 de maio de 2023.
Ministro VITAL DO RÊGO 
Relator